ACORDAO-COMPLETO-2425034

ACÓRDÃO 10826/2020 ATA 34/2020 - PRIMEIRA CÂMARA

VISTOS, relatados e discutidos estes autos de ato alteração de aposentadoria da servidora do servidora Maria Neide dos Santos, da Gerência Executiva do INSS - Belo Horizonte/MG;
ACORDAM os Ministros do Tribunal de Contas da União, reunidos em sessão da Primeira Câmara, com fundamento no artigo 39, inciso II, da Lei 8.443/1992, ante as razões expostas pelo Relator, em:
9.1. considerar ilegal e negar registro ao ato de aposentadoria de Maria Neide dos Santos;
9.2. dispensar a devolução das quantias indevidamente recebidas de boa-fé pela interessada, consoante o Enunciado 106 da Súmula de Jurisprudência deste Tribunal;
9.3. determinar à Gerência Executiva do INSS - Belo Horizonte/MG que adote as seguintes providências:
9.3.1. abstenha-se de realizar pagamentos decorrentes do ato de concessão considerado ilegal, no prazo de 15 (quinze) dias, sob pena de responsabilidade solidária da autoridade administrativa omissa;
9.3.2. emita novo ato de aposentadoria e disponibilize no sistema e-Pessoal no prazo de 30 (trinta) dias, após corrigidas as falhas que ensejaram a ilegalidade do ato;
9.3.3. comunique o teor desta deliberação à interessada, alertando-a de que os efeitos suspensivos provenientes da interposição de eventual recurso não a eximem da devolução dos valores percebidos indevidamente; e
9.3.4. encaminhe ao Tribunal, por cópia, comprovante da data em que a interessada tomou ciência do inteiro teor desta deliberação.

Atos de concessão de aposentadoria.

Primeira Câmara

Gerência Executiva do INSS - Belo Horizonte/MG (INSS/MPS).

3. Interessados/Responsáveis:
3.1. Interessado: Maria Neide dos Santos (XXX.233.006-XX).

13.1. Ministros presentes: Benjamin Zymler (na Presidência), Walton Alencar Rodrigues (Relator) e Vital do Rêgo.
13.2. Ministros-Substitutos presentes: Augusto Sherman Cavalcanti e Weder de Oliveira.

WALTON ALENCAR RODRIGUES

Adoto, como relatório, a instrução da Sefip (peça 5) , que obteve a anuência do MPTCU (peça 7) :
"1.	Trata-se de ato de alteração da concessão de aposentadoria de Maria Neide dos Santos (CPF: XXX.233.006-XX) , servidora da Gerência Executiva do INSS - Belo Horizonte/MG - INSS/MPS.
2.	O ato foi submetido, para fim de registro, à apreciação do Tribunal de Contas da União (TCU) , de acordo com o art. 71, inciso III, da Constituição Federal. O cadastramento e a disponibilização ao TCU ocorreram por intermédio do Sistema de Apreciação e Registro de Atos de Admissão e Concessões, na forma dos arts. 2º, caput e incisos I a VI, e 4º, caput, da Instrução Normativa - TCU 78/2018.
HISTÓRICO
3.	O ato de concessão em comento, cuja data de vigência é 18/12/1996, foi disponibilizado ao TCU em 19/11/2015.
EXAME TÉCNICO
4.	A servidora Maria Neide dos Santos (CPF: XXX.233.006-XX) se aposentou voluntariamente em 18/12/1996, com proventos proporcionais, com amparo no art. 40, inciso III, alínea 'c', da Constituição Federal de 1988, em sua redação original.
5.	O ato inicial da concessão foi apreciado no TC Processo 857.003/1998-4, com julgamento pela ilegalidade, mediante a prolação do Acórdão 465/2003-TCU-Segunda Câmara, de relatoria do Ministro Guilherme Palmeira, haja vista o pagamento destacado de parcela alusiva à antecipação de reajuste de vencimentos (PCCS) , já incorporada à remuneração por força da Lei 8.460/1992, havendo, por conseguinte, duplicidade no pagamento de tal vantagem.
6.	Não obstante, verifica-se no Siape (peça 2) , bem como no ato de alteração ora examinado, que remanesce o pagamento da parcela que deu causa à ilegalidade do ato inicial da concessão, em razão de erro na execução do provimento judicial, consonante assentado no relatório e no voto condutor do sobredito Acórdão 465/2003-TCU-Segunda Câmara, conforme transcrito a seguir:
Sumário: Processo consolidado envolvendo cinco aposentadorias deferidas no âmbito do Instituto Nacional do Seguro Social - INSS (Superintendência Estadual em Minas Gerais) . Inclusão nos proventos das interessadas, em duplicidade, de parcela originária de errônea interpretação de sentença judicial, já integrada à remuneração ordinária das inativas ('adiantamento de PCCS') . Ilegalidade dos atos. Determinações.
Acórdão
Vistos, relatados e discutidos estes autos de aposentadoria das Sras. Heleni de Souza Tavares, Norma Martins de Paiva Braga, Iraci da Conceição de Aquino Moura Gonzaga, Maria Abadia de Oliveira Pereira e Maria Neide dos Santos, todas servidoras do Instituto Nacional do Seguro Social - INSS (Superintendência Estadual em Minas Gerais) ;
ACORDAM os Ministros do Tribunal de Contas da União, reunidos em Sessão da 2ª Câmara, diante das razões expostas pelo Relator, com fundamento no art. 39, inciso II, da Lei nº 8.443/92, em:
9.1. considerar ilegais os atos de aposentadoria de fls. 01/10, relativos às servidoras Heleni de Souza Tavares, Norma Martins de Paiva Braga, Iraci da Conceição de Aquino Moura Gonzaga, Maria Abadia de Oliveira Pereira e Maria Neide dos Santos, recusando-lhes registro, por incluírem nos proventos das inativas, em duplicidade, a título de vantagem pessoal, parcela já contemplada na remuneração normal das interessadas, a saber, a 'PCCS', incorporada por força da Lei nº 8.460/92;
9.2. determinar à Superintendência Estadual do INSS em Minas Gerais que:9.2.1. com fundamento nos arts. 71, inciso IX, da Constituição Federal e 262 do Regimento Interno desta Corte, faça cessar, no prazo máximo de 15 (quinze) dias, os pagamentos decorrentes dos atos impugnados, contados a partir da ciência da presente decisão, sob pena de responsabilidade solidária da autoridade administrativa omissa;
9.2.2. observe, no que couber, as medidas preconizadas na Decisão TCU nº 26/2002-Plenário (com a redação dada pela Decisão nº 1367/2002-Plenário, ata nº 38) , relativamente à parcela 'PCCS', acrescida aos proventos das servidoras, em caráter permanente, em face de errônea interpretação de sentença judicial;
9.2.3. passe a adotar o entendimento manifestado na presente decisão para todos os casos similares, sob pena de aplicação das sanções previstas na Lei nº 8.443/92;
9.3. determinar à Secretaria de Fiscalização de Pessoal que acompanhe a implementação das determinações constantes dos itens 9.2.1, 9.2.2 e 9.2.3 supra.
Relatório
Em exame os atos de aposentadoria de Heleni de Souza Tavares, Norma Martins de Paiva Braga, Iraci da Conceição de Aquino Moura Gonzaga, Maria Abadia de Oliveira Pereira e Maria Neide dos Santos, todas servidoras do Instituto Nacional do Seguro Social - INSS (Superintendência Estadual em Minas Gerais) .
No âmbito do Controle Interno, todos os atos receberam parecer pela ilegalidade, em face da inclusão, nos proventos, da vantagem denominada 'PCCS'.
Submetido o processo à Secretaria de Fiscalização de Pessoal (Sefip) , esta, após a realização das diligências pertinentes, assim se manifestou, em pareceres uniformes (fls. 188/189) :
'Em cumprimento ao solicitado, o órgão de origem anexou aos autos os documentos de fls. 16/187, nos quais, após análise, verificamos o seguinte:
Conforme informações constantes do Ofício INSS/210/2001, do Chefe do Serviço de Administração (fl. 168) , a servidora Maria Abadia de Oliveira Pereira está arrolada na ação judicial impetrada por Norma Gonçalves Canellas (fls. 48/70) .
Constam as cópias das sentenças judiciais que concederam o PCCS às servidoras Norma Martins de Paiva Braga (fls. 18/35 e 170/187) , Maria Neide dos Santos (fls. 128/145) e Iraci da Conceição de Aquino Moura Gonzaga (fls. 74/82) .
Quanto à servidora Heleni de Souza Tavares, temos a informação de que não foi localizada sentença que determinasse a concessão da referida vantagem (fl. 16) .De acordo com a Decisão TCU nº 26/2002 - Plenário (ata nº 02/2002) , o Tribunal determinou, no subitem 8.2.3, ao INSS suspender o pagamento da vantagem PCCS, subtraindo-a das rubricas das folhas de pagamentos relativas a sentenças judiciais, uma vez que a mesma foi incorporada aos proventos por força do inciso II do art. 4º da Lei nº 8.460/92.
Outorgando a Decisão referida, a ínclita 1ª Câmara deste Tribunal entendeu que, uma vez que a vantagem em comento foi incorporada aos vencimentos dos interessados, não se justifica a continuidade de seu pagamento como vantagem destacada. Sendo assim, julgou ilegal a concessão de interesse da servidora Zulma Walzburger Steffen Muntsberg, examinada no TC Processo 852.730/1997-7 (Decisão nº 364/2002) .
[Assim], de conformidade com o preceituado no art. 71, inciso III, da Constituição Federal de 1988, c/c os arts. 1º, inciso V, e 39, inciso II, da Lei nº 8.443/92 e com os arts. 1º, inciso VIII, e 190 do Regimento Interno, e tomando por base as informações prestadas pelo órgão de Controle Interno, na forma prevista no art. 187 do RITCU, proponho a ilegalidade dos atos de aposentadoria constantes deste processo (fls. 01/10) , negando-se-lhes o registro.'
O Ministério Público, em cota simples, pôs-se de acordo.
É o Relatório.
Voto
Assiste razão aos pareceres. 
No tocante à Sra. Heleni de Souza Tavares, em que pese lhe haver sido atribuída vantagem supostamente amparada por decisão judicial, informa o INSS que 'não foi localizada sentença que determinasse a concessão do PCCS à servidora' (fl. 16) . Ilegal, portanto, na forma em que deferida, sua aposentadoria.
No que concerne às demais servidoras, todas elas foram contempladas, em seus proventos, com a rubrica denominada 'PCCS judicial'. Tal rubrica, de acordo com as respectivas ações trabalhistas acostadas aos autos, seria decorrente de decisões judiciais que determinaram ao então IAPAS que pagasse às interessadas os reajustes legais, referentes aos anos de 1987 e 1988, incidentes sobre a parcela 'adiantamento do PCCS', os quais, à época própria, teriam sido indevidamente suprimidos pelo Instituto sob o argumento, entre outros, de que a vantagem não teria o caráter de remuneração, mas de simples 'empréstimo'. As respectivas sentenças foram confirmadas, em segunda instância, entre os meses de abril de 1990 (Sra. Norma Martins de Paiva Braga) e junho de 1991 (Sra. Iraci da Conceição de Aquino Moura Gonzaga) .
Ocorre que, em setembro de 1992, por força da Lei nº 8.460/92, o 'PCCS' - originalmente concedido sob a forma de adiantamento, a ser compensado quando do advento de um futuro plano de classificação de cargos e salários - foi incorporado em definitivo à remuneração dos servidores da autarquia.
Desse modo, a continuidade de seu pagamento, de forma destacada, às inativas, mesmo após a integração da vantagem aos seus vencimentos ordinários, representa verdadeiro 'bis in idem', motivado por interpretação notoriamente exorbitante das decisões judiciais.
Nessas circunstâncias, há que se ter os aludidos atos de aposentadoria por ilegais. Quanto às parcelas indevidamente percebidas a maior pelas servidoras, deve-se observar o disposto na Decisão nº 26/2002-Plenário (com a redação dada pela Decisão nº 1367/2002-Plenário, ata nº 38) , mediante a qual, entre outras medidas, foi determinado ao INSS que:
'8.2.3 - após a realização do levantamento em todos os processos, conforme Memorando-Circular CJ/PG/INSS nº 06/97, nos casos em que ficar constatado que alguns valores estão sendo pagos em duplicidade, em virtude de decisões judiciais com cálculos que desconsideram, dentre outros desembolsos feitos pela autarquia, a incorporação efetuada pela Lei nº 8.460/92 ou a correção de acordos pagos anteriormente, adote todas as medidas legais cabíveis visando obter a suspensão desses pagamentos, realizando-se, além disso, a identificação dos representantes do INSS que tenham sido os responsáveis por esses prejuízos, instaurando-se a devida TCE' (grifei) .
Ante o exposto, acolho os pareceres e VOTO no sentido de que o Tribunal adote a deliberação que ora submeto a este Colegiado.
7.	Assim, resta evidenciada no presente caso a ocorrência de bis in idem quanto ao pagamento da vantagem alusiva à antecipação de reajuste de vencimentos (PCCS) , decorrente de errônea interpretação de sentença judicial, uma vez que tal parcela já foi integrada à remuneração da servidora por força da Lei 8.460/1992, sendo indevidamente incluída no atual contracheque em parcela destacada no valor de R$ 519,50 (peça 2) .
8.	Em vista disso, propõe-se considerar ilegal, negando-lhe registro, o ato de alteração da concessão de aposentadoria aqui examinado.
9.	Cumpre observar que, não havendo decorrido o prazo 5 (cinco) anos desde o ingresso nesta Corte de Contas do ato de alteração ora examinado, não há a necessidade de se instalar o contraditório, consoante o entendimento firmado no Acórdão 587/2011-TCU-Plenário, de relatoria do Ministro Valmir Campelo.
10.	Por derradeiro, registre-se que a análise do presente feito observou o regramento inscrito na Resolução TCU 315/2020.
CONCLUSÃO
11.	Em vista do acima expendido, propõe-se considerar ilegal, negando-lhe registro, o ato de alteração da concessão de aposentadoria da servidora Maria Neide dos Santos (CPF: XXX.233.006-XX) , haja vista a duplicidade no pagamento de parcela alusiva à antecipação de reajuste de vencimentos (PCCS) , decorrente de errônea interpretação de sentença judicial, uma vez que tal parcela já foi integrada à remuneração da servidora por força da Lei 8.460/1992.
PROPOSTA DE ENCAMINHAMENTO
12.	Ante o exposto, e de conformidade com o preceituado nos artigos 71, III, da Constituição Federal de 1988; 1º, V, e 39, II, da Lei 8.443/1992; 1º, VIII, 259, II, 260, § 1º, e 262, § 2º, do Regimento Interno/TCU, propõe-se:
12.1	considerar ilegal, negando-lhe registro, o ato de alteração da concessão da aposentadoria da servidora Maria Neide dos Santos (CPF: XXX.233.006-XX) , haja vista a duplicidade no pagamento de parcela alusiva à antecipação de reajuste de vencimentos (PCCS) , decorrente de errônea interpretação de sentença judicial, uma vez que tal parcela já foi integrada à remuneração da servidora por força da Lei 8.460/1992;
12.1.1	dispensar o ressarcimento das quantias indevidamente recebidas, presumida a boa-fé, consoante o disposto no Enunciado 106 da Súmula de Jurisprudência do TCU;
12.1.2	determinar à Gerência Executiva do INSS - Belo Horizonte/MG - INSS/MPS que, nos termos do art. 262, caput, do Regimento Interno do TCU, e art. 4º, inciso I, da Resolução TCU 315/2020:
a) abstenha-se de realizar pagamentos decorrentes do ato de concessão considerado ilegal, no prazo de 15 (quinze) dias, contado a partir da ciência dessa deliberação, sujeitando-se a autoridade administrativa omissa à responsabilidade solidária;
b) comunique à interessada acerca do teor deste Acórdão, alertando-a de que o efeito suspensivo proveniente da interposição de eventuais recursos junto ao TCU não a eximirá da devolução dos valores percebidos indevidamente após sua notificação, caso os recursos não sejam providos;
c) emita e disponibilize no sistema e-Pessoal, no prazo de 30 (trinta) dias, novo ato de concessão, escoimado da irregularidade apontada, nos termos do art. 262, § 2º, do Regimento Interno do TCU; e
d) encaminhe ao Tribunal o comprovante de que a interessada tomou ciência do inteiro teor desta deliberação."

não há

Procurador Rodrigo Medeiros de Lima.

ATO DE ALTERAÇÃO DE APOSENTADORIA. INSS. "PCCS JUDICIAL". INCORPORAÇÃO AOS VENCIMENTOS PELA LEI 8.460/1992. DUPLICIDADE DE PAGAMENTO. ILEGALIDADE. NEGATIVA DE REGISTRO. DETERMINAÇÕES.

APOSENTADORIA (APOS)

Secretaria de Fiscalização de Pessoal (SEFIP).

Trata-se do ato de alteração da concessão de aposentadoria de Maria Neide dos Santos, no cargo de "Agente de Serviços Diversos", na Gerência Executiva do INSS, em Belo Horizonte/MG.
A aposentadoria está vigente desde 18/12/1996 e o ato de alteração de aposentadoria foi remetido ao Tribunal em 19/11/2015.
O ato concessório originário foi julgado ilegal pelo TCU em 27/3/2003, por intermédio do Acórdão 465/2003-TCU-Segunda Câmara (TC Processo 857.003/1998-4) , por apresentar pagamento destacado da parcela alusiva à antecipação de reajuste ("Adiantamento do PCCS") , amparada por decisão judicial. 
A Sefip propõe que esta Corte julgue ilegal o ato de alteração e lhe negue o registro, haja vista que conserva a parcela que deu causa à ilegalidade do ato inicial em 2003.
O MPTCU endossou a proposta da unidade técnica.
Feita a apresentação dos fatos, passo a decidir.
A parcela remuneratória "adiantamento do PCCS" foi criada em outubro de 1987, pelo Ministério da Previdência e Assistência Social (MPAS) , para pôr fim à greve dos servidores do IAPAS, INPS e INAMPS. 
Em novembro de 1988, foi editada a Medida Provisória 20/1988, convertida na Lei 7.686/1988, que deu amparo legal ao pagamento.
O ato de concessão de aposentadoria originário de Maria Neide dos Santos continha a parcela "PCCS judicial". Tal rubrica foi concedida a diversos servidores do então IAPAS, em cumprimento a decisões judiciais que determinavam pagamento dos reajustes legais, referentes aos anos de 1987 e 1988, incidentes sobre a parcela "adiantamento do PCCS". 
Ocorre que a Lei 8.460/1992, estendeu o "adiantamento do PCCS" a todos os servidores civis, incorporando-o aos seus vencimentos, conforme disposto no art. 4º, inciso II, do referido diploma legal:
"Art. 4° Ficam incorporadas aos vencimentos dos servidores civis as seguintes vantagens:
 (...) 
II - adiantamento pecuniário  (Lei n° 7.686, de 2 de dezembro de 1988) ;"
Como o "adiantamento do PCCS" foi incorporado ao vencimento dos servidores civis levando em conta seu valor atualizado (incluindo, portanto, reajustes devidos) , a percepção simultânea de "PCCS judicial" e dos vencimentos fixados pela Lei 8.460/1992 representa pagamento em duplicidade do valor correspondente a reajustes legais.
Ao verificar que era esse o caso da servidora Maria Neide dos Santos, o Tribunal, por intermédido do Acórdão 465/2003-TCU-Segunda Câmara, julgou ilegal o ato concessório originário da inativa,  determinou a cessação dos pagamentos decorrentes do ato e determinou ao órgão de origem observasse as decisões do TCU relativas ao "PCCS" que haviam sido dirigidas ao INSS.
Não obstante isso, o INSS de Minas Gerais demorou mais de doze anos para emitir o novo ato e, quando finalmente o fez, manteve a parcela alusiva ao "PCCS judicial", com o valor de R$ 519,50 (peça 2) . 
Não existindo razões para modificação do entendimento que orientou o Acórdão 465/2003-TCU-Segunda Câmara, julgo ilegal e nego registro ao ato de alteração de aposentadoria de Maria Neide dos Santos.
Deixo de promover medidas para identificação dos responsáveis pelo descumprimento da determinação do TCU, haja vista o dilatado transcurso de tempo desde os fatos.
Registro que cumpria à Sefip monitorar a determinação dirigida ao INSS de Minas Gerais, conforme dispunha o item 9.3 do Acórdão 465/2003-TCU-Segunda Câmara, o que não ocorreu.  
Com essas considerações, incorporo às minhas razões de decidir os fundamentos contidos na instrução transcrita no relatório e voto no sentido de que o Tribunal adote a deliberação que submeto à deliberação deste Colegiado.
TCU, Sala das Sessões Ministro Luciano Brandão Alves de Souza, em 29 de setembro de 2020.
WALTON ALENCAR RODRIGUES 
Relator